【裁判字號】    97,易,813
【裁判日期】    970912
【裁判案由】    傷害
【裁判全文】
臺灣板橋地方法院刑事判決               97年度易字第813號
公  訴  人  臺灣板橋地方法院檢察署檢察官
被      告  甲○○
選任辯護人  陳振瑋律師
被      告  戊○○
            丙○○
            丁○○
上列被告因傷害案件，經檢察官提起公訴（96年度偵字第28749
號），本院判決如下：
    主  文
甲○○傷害人之身體，處拘役貳拾日，如易科罰金，以新臺幣壹
仟元折算壹日；其餘被訴部分，無罪。
戊○○、丙○○、丁○○共同傷害人之身體，各處拘役伍拾日，
如易科罰金，均以新臺幣壹仟元折算壹日。
    事  實
一、甲○○與戊○○、丙○○、丁○○於民國96年10月1 日0 時
    許，在臺北縣三重市○○路與五華街口，雙方因行車糾紛而
    發生口角，甲○○竟基於傷害之不確定故意，徒手推開戊○○，戊○○因此重心不穩而跌倒在地，因此受有左膝擦挫傷
    之傷害，戊○○、丙○○、丁○○心生不滿，亦基於傷害之
    犯意聯絡，由丙○○持安全帽、戊○○則持路旁之塑膠椅毆
    打甲○○，復與丁○○徒手毆打甲○○之頭部、身體等處，
    致甲○○受有頭部外傷、多處擦傷、左眼結膜下出血等傷害
    。
二、案經甲○○、戊○○告訴臺北縣政府警察局三重分局報告臺
    灣板橋地方法院檢察署檢察官偵查起訴。
    理  由
壹、有罪部分：
一、訊據被告戊○○、丙○○、丁○○對於上揭事實均坦承不諱
    ，至被告甲○○固不否認徒手推開戊○○，戊○○因重心不
    穩而跌倒在地之事實，惟矢口否認有何傷害之犯行，辯稱：
    當時戊○○正要出手毆打伊，伊係出於自衛而出手推戊○○
    云云。經查：
(一)就被告甲○○傷害告訴人戊○○部分：
    被告甲○○徒手推告訴人戊○○，告訴人戊○○因重心不穩
    跌倒在地乙節，業據被告甲○○於警詢、偵訊及本院行準備
    程序、審理時供述明確（詳96年度偵字第28749 號卷第8 頁
    、第50頁、本院97年6 月2 日準備程序筆錄第3 頁及本院97
    年8 月22日審判筆錄第4 頁-5頁、第8 頁、第10頁），核與
    證人即告訴人戊○○於本院審理時證述情節相符（詳本院97
    年8 月15日審判筆錄第17頁），並有祐民醫院於96年10月1
    日出具之診斷證明書1 紙在卷可按（詳前開偵查卷第25頁）
    ，足見告訴人戊○○之指述並非虛妄，應可採信。至被告甲○○雖以前詞置辯，然按對於現在不法之侵害，而出於防衛
    自己或他人權利之行為，不罰。但防衛行為過當者，得減輕
    或免除其刑，刑法第23條定有明文。次按正當防衛以遇有現
    在不法之侵害為前提，如不法侵害尚未發生，即無防衛可言
    ，有最高法院27年上字第2879號判例可資參照；又正當防衛
    之防衛行為須具有「必要性」，亦即其防衛之反擊行為，須
    出於必要，如為防衛自己或他人之權利，該項反擊行為顯然
    欠缺必要性，非不可排除，即不能成立正當防衛，以阻卻違
    法，此亦有最高法院79年度台上字第38號判決可資參照。查
    被告甲○○於本院訊問時供稱：「我只承認我有手稍微推了
    一下戊○○，我推他的胸部，因為他正要打我，我是出手自
    衛推他，推了他之後，他跌倒在地上，他就起來打我，他空
    手打我，到最後是拿塑膠椅砸我的頭」、「第一次我承認他
    （指戊○○）衝過來我推他，他有倒地」等語（詳本院97年
    6 月2 日準備程序筆錄第3 頁、97年8 月15日審判筆錄第17
    頁），告訴人戊○○既係徒手衝向被告甲○○，尚未有出手
    毆打被告甲○○之舉止或持攻擊性武器衝向被告甲○○之行
    為，此對被告甲○○而言即非屬「現在不法之侵害」，況且
    告訴人戊○○徒手衝向被告甲○○，被告甲○○只需閃躲即
    可，並不需要以徒手推告訴人戊○○之方式來防衛其權利，
    因之，被告甲○○上開辯稱，顯屬無稽。而被告甲○○明知
    告訴人戊○○衝向伊，伊以徒手推開告訴人戊○○，勢必將
    導致告訴人戊○○跌倒在地而受傷，竟仍不違背其本意而推
    開戊○○，顯見被告甲○○具有傷害之不確定故意甚明。
(二)就被告戊○○、丙○○、丁○○共同傷害告訴人甲○○部分
    ：
    被告戊○○、丙○○、丁○○如何共同徒手、分持安全帽、
    塑膠椅毆打告訴人甲○○等情，業據被告戊○○、丙○○、
    丁○○於本院審理時坦承不諱，核與證人即告訴人甲○○於
    警詢、偵訊及本院訊問、審理時指證及證人馬銀、乙○○於
    本院審理時證述情節相符（詳前開偵查卷第3-10頁、第50-5
    1 頁、本院97年6 月2 日審判筆錄第3 頁、本院97年8 月15
    日審判筆錄第4-15頁），且告訴人甲○○受有頭部外傷、多
    處擦傷、左眼結膜下出血等傷害乙節，亦有財團法人新光吳
    火獅紀念醫院於96年9 月30日出具之診斷證明書1 紙及照片
    3 幀附卷可佐（詳前開偵查卷第24頁、第41-42 頁），足見
    被告戊○○、丙○○、丁○○上開自白與事實相符，堪予採
    信。至告訴人甲○○雖指稱：戊○○、丙○○、丁○○等人
    毆打伊，致伊受有眼瞼挫傷及左眼角膜下出血，經配戴眼鏡
    矯正後仍只剩0.3 ，須長期追蹤兩年始能知悉有無復原可能
    ，且縱使復原亦難以回復到受傷前矯正後1.0 之視力云云。
    然經本院向財團法人新光吳火獅紀念醫院函詢告訴人甲○○
    左眼結膜下出血之受傷情形，經該院函覆以：病患至急診就
    醫，當次並無會診眼科醫師，根據急診醫師病歷記載，視力
    及瞳孔反應無異狀。96年10月7 日病患再度至急診就醫，主
    訴受傷後視力模糊，經眼科值班醫師檢查有四分之一象限之
    結膜下出血，及矯正視力不良（左眼）。日後返診經視力檢
    查仍不佳，但是以客觀的電生理視覺誘發電位檢測，左眼整
    體的反應均正常，因此不認為左眼有受損之情況。本院並無
    病患受傷前眼科檢查之資料（無就診眼科）乙節，有該院97
    年8 月21日（97）新醫醫字第1056號函文暨病歷摘要各乙紙
    在卷可按，是告訴人甲○○雖受有左眼結膜下出血之傷害，
    然該等傷害並未致告訴人甲○○之左眼功能受損而有難以回
    復之情形。其次，告訴人甲○○雖提出其於96年1 月9 日於
    寶島眼鏡公司視力檢查之紀錄，然該等紀錄並非醫院之就診
    紀錄，其記載是否屬實，已有疑義。況且，縱使該等紀錄屬
    實，然僅能證明告訴人甲○○於96年1 月9 日前往寶島眼鏡
    公司所購買之眼鏡度數左眼係175 度，並有閃光150 度之事
    實，而衡諸一般經驗，近視者之實際視力，均較其所配戴之
    眼鏡度數為重，據此可知告訴人甲○○於96年1 月9 日時之
    左眼視力應較175 度為高。再者，本件案發時間係在96年10
    月1 日，迄告訴人甲○○於96年1 月9 日至寶島眼鏡公司配
    戴眼鏡已逾9 月，而告訴人甲○○並未提出其於96年10月1
    日前之任何視力檢查紀錄，本院自不能排除告訴人甲○○之
    左眼視力在此段時間內有再為惡化之情形，因之，告訴人甲○○指稱：因遭戊○○、丙○○、丁○○等人毆打，致伊左
    眼視力毀敗無法回復乙節，尚難憑信，附此敘明。
(三)綜上所述，被告甲○○前開辯解均非可採，被告甲○○、戊○○、丙○○、丁○○傷害之犯行，均事證明確，堪以認定
    ，應予依法論科。
二、核被告甲○○、戊○○、丙○○、丁○○等人所為，均係犯
    刑法第277 條第1 項之傷害罪。被告戊○○、丙○○、丁○○等人就上開傷害犯行，有犯意聯絡及行為分擔，應論以共
    同正犯。爰審酌被告等人均無前科，素行良好，竟僅因行車
    糾紛之細故，被告甲○○先行出手推倒戊○○，被告戊○○
    、丙○○、丁○○等人共同毆打甲○○之犯罪手段、告訴人
    戊○○、甲○○所受之傷勢，並考量被告戊○○、丙○○、
    丁○○等人均坦承犯行，犯後態度良好，被告甲○○否認犯
    行之態度等一切情狀，各量處如主文所示之刑，並分別諭知
    易科罰金之折算標準，以資懲儆。
貳、無罪部分：
一、公訴意旨另認：被告甲○○基於傷害之故意，徒手與告訴人
    丙○○、丁○○互毆，致告訴人丙○○受有左腕挫扭傷、右
    前臂挫瘀傷、右膝挫擦傷之傷害；另告訴人丁○○則受有左
    手大拇指近端指節瘀傷之傷害，因認被告甲○○此部分亦涉
    犯刑法第277 條第1 項之傷害罪嫌等語。
二、按犯罪事實應依證據認定之，無證據不得認定其犯罪事實，
    又不能證明被告犯罪者，應諭知無罪之判決，刑事訴訟法第
    154 條第2 項、第301 條第1 項分別定有明文。再按事實之
    認定，應憑證據，如未能發現相當證據，或證據不足以證明
    ，自不能以推測或擬制之方法，為裁判基礎；且認定不利於
    被告之事實須依積極證據，苟積極證據不足為不利於被告事
    實之認定時，即應為有利於被告之認定；另認定犯罪事實所
    憑之證據，雖不以直接證據為限，間接證據亦包括在內，然
    無論直接證據或間接證據，其為訴訟上之證明，須於通常一
    般之人均不致有所懷疑，而得確信其為真實之程度者，始得
    據之為有罪之認定，倘其證明尚未達到此一程度，而有合理
    之懷疑存在，無從使事實審法院得有罪之確信時，即應由法
    院為諭知被告無罪之判決（參照最高法院40年台上字第86號
    、30年上字第816 號、76年台上字第4986號判例意旨）。又
    告訴人之告訴，係以使被告受刑事訴追為目的，是其陳述是
    否與事實相符，仍應調查其他證據以資審認，最高法院52年
    度台上字第1300號判例意旨釋義甚明。
三、本件公訴意旨認被告甲○○受有此部分傷害犯行，無非係以
    告訴人丙○○、丁○○之指述及診斷證明書資為依據。訊據
    被告甲○○堅決否認有上揭犯行，辯稱：伊當日被戊○○、
    丙○○及丁○○圍毆，伊根本沒有能力還手，並未傷害丙○○、丁○○等人等語。經查：
(一)上開被告甲○○遭告訴人戊○○、丙○○及丁○○等人分別
    持安全帽、塑膠椅或徒手之方式共同毆打致傷之事實，業經
    本院認定在前。
(二)惟此部分應審酌者，係告訴人丙○○、丁○○等人所受之傷
    勢究竟係被告甲○○基於傷害之故意，與告訴人丙○○等人
    互毆所致，抑或係被告甲○○於遭告訴人等毆打時基於正當
    防衛下所造成：
  1.證人即告訴人丙○○於本院審理時證稱：「（檢察官問：當
    天甲○○打你哪裡？）身體，他把我推倒在地上，造成左手
    關節，膝蓋擦傷」、「（檢察官問：形容當時情形？）我跌
    倒以後左手折到，所以左手、左膝先著地」、「（檢察官問
    ：你檢具傷單上有左腕扭傷和右前臂挫瘀傷、右膝蓋挫擦傷
    如何來？）這些傷害是跌倒受的傷害」、「（法官問：甲○○是否有打你？）手臂，他用徒手揮過來打到我的手臂，當
    時是我和戊○○在打甲○○」等語（詳本院97 年8月15日審
    判筆錄第19頁）；另證人即告訴人丁○○於本院審理時證稱
    ：「（檢察官問：甲○○打到你哪裡？）沒有怎樣打到，只
    有拉扯，手扭傷，是拉扯的時候受傷」、「（檢察官問：左
    手大拇指的扭傷，是否甲○○過來拉扯你造成的？）是拉扯
    造成的傷害」、「（檢察官問：左手大拇指的扭傷，是否甲○○過來拉扯你造成的？）是拉扯造成的傷害」、「（檢察
    官問：你拉誰？）我忘記了，這個傷害什麼時候造成你是否
    知道？）我不知道，我拉誰我也不知道」等語（詳本院97年
    8 月15日審判筆錄第20頁）；且證人馬銀於本院審理時證稱
    ：「看到他們三個人把他打到地上，用拳頭還有用腳踹」、
    「三個人和甲○○打在一起」等語（詳本院97 年8月15日審
    判筆錄第9-10頁）；又證人乙○○於本院審理時亦結證稱：
    「（辯護人問：你是否有看到被告甲○○被壓在地上？）我
    看到有人被壓在地上，但是我不確定是不是甲○○」等語（
    詳本院97年8 月15日審判筆錄第14頁），足見本件於被告甲○○徒手推倒告訴人戊○○後，告訴人戊○○、丙○○及丁○○等三人即共同毆打被告甲○○，而被告甲○○自此即處
    於劣勢，並遭告訴人戊○○等人壓制於地上，復徒手或以腳
    踢之方式毆打，因之，被告甲○○為排除告訴人丙○○、丁○○對其所實施之現實不法侵害，而用力推告訴人丙○○或
    揮打丙○○之手臂，或用力拉扯告訴人丁○○之左手以求掙
    脫，自屬正當防衛行為。且由告訴人丙○○所受之左腕挫扭
    傷、右前臂挫瘀傷、右膝挫擦傷及告訴人丁○○所受之左手
    大拇指近端指節瘀傷約2x1 公分等傷害，均屬輕微傷勢觀之
    ，亦難認被告甲○○所為之正當防衛有過當，或係基於傷害
    之故意所為之反擊行為，是被告甲○○縱有造成告訴人丙○○、丁○○等人受有前開傷勢之傷害行為，亦屬正當防衛之
    不罰行為。
  2.綜上所述，被告甲○○於掙扎反抗過程中雖致告訴人丙○○
    、丁○○等人受有上開傷勢，應認被告甲○○之反擊係正當
    防衛權之行為，不得以被告甲○○反擊行為致告訴人丙○○
    、丁○○受傷，即遽認被告甲○○係基於傷害之故意所為。
四、綜上，本件依公訴意旨所舉證據，尚難遽認被告甲○○涉有
    傷害告訴人丙○○、丁○○之犯行。此外，復查無其他積極
    證據或具體事證足認被告涉有公訴意旨所指情事，揆諸前開
    法條及判例意旨，本件既不能證明被告甲○○此部分犯罪，
    自應依法為被告甲○○無罪之諭知，以昭審慎。
據上論斷，應依刑事訴訟法第299 條第1 項前段、第301 條第1
項，刑法第28條、第277 條第1 項、第41條第1 項前段，刑法施
行法第1 條之1 第1 項、第2 項前段，判決如主文。
本案經檢察官吳宗光到庭執行職務。
中    華    民    國    97    年    9     月    12    日
                  刑事第十四庭  法  官 鄭燕璘
以上正本證明與原本無異。
如不服本判決應於送達後十日內向本院提出上訴狀。
                                書記官 陳筱惠
中    華    民    國    97    年    9     月    12    日
附錄本案論罪科刑法條全文：
刑法第277條第1項：
傷害人之身體或健康者，處三年以下有期徒刑、拘役或一千元以
下罰金。


司法院資訊處製作；財團法人民間司法改革基金會備份。
